【裁判字號】    98,上易,1545
【裁判日期】    980916
【裁判案由】    詐欺
【裁判全文】
臺灣高等法院刑事判決                98年度上易字第1545號
上  訴  人  甲○○
即  被  告
上列上訴人因詐欺案件，不服臺灣臺北地方法院98年度易字第15
4 號，中華民國98年5 月21日第一審判決（起訴案號：臺灣臺北
地方法院檢察署98年度偵字第25856 號；移送併辦案號：臺灣臺
北地方法院檢察署98年度偵字第2486號），提起上訴，本院判決
如下：
    主  文
原判決撤銷。
甲○○無罪。
    理  由
一、公訴意旨略以：被告甲○○對於將自己之金融機構帳戶存摺
    、金融卡提供予他人使用，可能因此遭不法份子利用作為詐
    騙他人匯款後，再加以提領，以逃避追查等情事有所預見，
    竟意圖為自己不法所有而基於幫助他人實施詐欺取財之不確
    定故意，於民國（下同）97年9 月18日下午6 時許，在臺北
    市○○○路○ 段捷運善導寺站4 號出口處，將其先前向玉山
    商業銀行股份有限公司（以下簡稱：玉山銀行）木柵分行申
    請開設第0000000000000 號帳戶金融卡及提款密碼，交付真
    實姓名年籍不詳自稱「黃先生」之成年男子，供該「黃先生
    」所屬電話詐騙犯罪集團作為詐欺之用，而上述金融機構帳
    戶亦確經該電話詐騙犯罪集團於同月23日凌晨用於詐騙高樹
    峰之用，使高樹峰因受上述詐騙集團詐術之誤導，陷於錯誤
    而2 次匯款各新臺幣（下同）29,988元共59,976元至甲○○
    上開帳戶內而交付財物。因認被告甲○○涉犯刑法第30條第
    1 項前段、第339 條第1 項詐欺取財罪之幫助犯罪嫌等語。
二、按犯罪事實應依證據認定之，無證據不得認定犯罪事實；又
    不能證明被告犯罪者，應諭知無罪之判決，刑事訴訟法第15
    4 條第2 項、第301 條第1 項分別定有明文。又事實之認定
    ，應憑證據，如未能發現相當證據，或證據不足以證明，自
    不能以推測或擬制之方法，為裁判基礎；且認定不利於被告
    之事實須依積極證據，苟積極證據不足為不利於被告事實之
    認定時，即應為有利於被告之認定；另認定犯罪事實所憑之
    證據，雖不以直接證據為限，間接證據亦包括在內，然而無
    論直接證據或間接證據，其為訴訟上之證明，須於通常一般
    之人均不致有所懷疑，而得確信其為真實之程度者，始得據
    為有罪之認定，倘其證明尚未達到此一程度，而有合理之懷
    疑存在，無從使事實審法院得為有罪之確信時，即應由法院
    諭知被告無罪之判決（最高法院40年台上字第86號、30年上
    字第816 號、76年台上字第4986號判例同此意旨）。次按刑
    事訴訟法第161 條已於91年2 月8 日修正公布，修正後同條
    第1 項規定：檢察官就被告犯罪事實，應負舉證責任，並指
    出證明之方法。因此，檢察官對於起訴之犯罪事實，應負提
    出證據及說服之實質舉證責任。倘其所提出之證據，不足為
    被告有罪之積極證明，或其闡明之證明方法，無從說服法官
    以形成被告有罪之心證，基於無罪推定之原則，自應為被告
    無罪判決之諭知（最高法院92年台上字第128 號判例亦同此
    意旨）。
三、公訴人認被告甲○○涉嫌前揭犯行，無非以（一）被告甲○
    ○之供詞。（二）被害人高樹峰於警詢中之證述。（三）玉
    山銀行木柵分行申請開設第0000000000000 號帳戶開戶資料
    及最近交易資料1 份、中國信託商業銀行自動櫃員機交易明
    細表及華南商業銀行自動存提款機交易明細表各1 件等，資
    為論據。惟訊據被告甲○○堅詞否認涉有上開幫助詐欺犯行
    ，辯稱：伊係因經濟情況不好，看到報紙上有刊登「辦手機
    、換現金」之廣告，於是撥打電話與對方聯絡，對方即指派
    乙○○出面與伊接洽，要伊到威寶電信股份有限公司（以下
    簡稱：威寶電信）門市部申辦手機，伊即將所申辦之2 支手
    機交給乙○○換取5,000 元之現金。嗣後乙○○又叫伊到全
    虹通信企業有限公司門市以刷卡分期方式申辦手機，但分期
    付款要先繳納頭期款，乙○○害怕將頭期款存到伊戶頭後，
    伊將款項領走後即不去辦手機，所以要求伊先將金融卡及密
    碼交付乙○○保管，伊因急需用錢，才會被騙等語。經查：
（一）玉山銀行木柵分行帳號0000000000000 號帳戶為被告甲○
      ○所設立一節，迭據被告甲○○於警詢及偵審時供承不諱
      ，並有前揭帳號之開戶資料等件在卷可憑（見偵查卷第28
      頁至第30頁）；而證人即被害人高樹峰於前揭時地遭詐騙
      集團欺騙而分別匯款各29,988元，合計共59,976元至被告
      甲○○玉山銀行木柵分行帳號0000000000000 號帳戶等情
      ，業經被害人高樹峰於警詢時證述明確（見偵查卷第14頁
      至第16頁），復有匯款之中國信託商業銀行自動櫃員機交
      易明細表及華南商業銀行自動存提款機交易明細表附卷可
      憑（見偵查卷第35頁）。而被告甲○○於上開時地將前揭
      帳戶金融卡及密碼交付乙○○（由檢察官另案偵查，即起
      訴書所稱之「黃先生」）等情，亦為被告甲○○所是認，
      核與證人乙○○於原審審理時證述：確曾以登報方式向被
      告甲○○收取金融卡等情（見原審卷第35頁）大致相符。
      是系爭帳戶由被告甲○○提供，並經該詐騙集團作為詐欺
      取財之用並因而詐得上開款項之事實，固堪信為真實。
（二）惟據證人乙○○於原審審理時證稱：伊因涉犯詐欺案件另
      案審理中，其詐騙方法就是收購人頭帳戶存簿、提款卡、
      密碼轉售給詐騙集團作為被害人款項匯入之用。印象中有
      看過在庭之被告甲○○，因伊有登報，被告撥打報紙上之
      電話與伊聯絡，雙方相約於忠孝東路之捷運站見面，與被
      告見面之後，伊有向被告甲○○收取銀行之提款卡，伊登
      報主要之目的係為收購存摺、提款卡，被告與伊碰面後說
      要辦理分期購買手機及家電，因伊當時刊登報紙廣告時也
      有辦理分期購買手機及家電之項目，係透過一些通訊行辦
      理分期業務，伊會要求對方交付提款卡，再將取得之提款
      卡轉賣他人，伊未告知被告會將被告之提款卡轉賣他人，
      伊辦理手機分期付款要求被告提供提款卡及密碼，只是為
      了騙取被告，伊向被告所述分期購買手機等理由只是一個
      藉口等語（見原審卷第35頁至第36頁）。核與被告甲○○
      辯稱係為辦理手機分期付款而遭乙○○騙走系爭提款卡、
      密碼等情相互契合。參以被告確實於97年9 月18日至威寶
      電信申辦0000 000000 號及0000000000號等門號，並領有
      型號SAM-J208手機2 支等情，有該威寶電信暢打專案同意
      書影本2 紙在卷可佐（見本院卷第23頁、第24頁）。可認
      被告所述證人乙○○要求伊到威寶電信公司門市辦理手機
      ，再以手機交換現金等語，應非子虛。再依被告於原審審
      理時供承：因第一次申辦手機換取現金之交易沒有問題，
      所以才會再進行第二次交易等語（見原審卷第16頁反面）
      觀之，顯見被告係因急需現金週轉，因見報上廣告而找上
      證人乙○○，而乙○○先以報上所登「辦手機、換現金」
      之方式測試被告，使被告順利完成首次交易並取得現金，
      被告因而對證人乙○○產生信任，復聽聞證人乙○○前開
      所稱可再次以分期方式辦理手機換取金錢等語，因急需用
      錢而不多加思索即順從證人乙○○之指示交付金融卡及密
      碼，以圖週轉更多之金錢等情，尚與常情無違。況若被告
      自始即以幫助詐欺之方式提供提款卡及密碼予詐欺集團成
      員，其直接出售帳戶即可換得現金，殊無先至威寶電信申
      辦2 支手機，再將手機出售給詐欺集團成員換取現金，程
      序如此輾轉繁複。且被告向威寶電信申購前揭2 門號手機
      後，均有按時繳納每月至少300 元之通訊費用等情，有上
      開門號帳單多紙在卷可憑（見本院卷第26頁至第45頁），
      核與威寶電信暢打專案同意書所載月租費300 元，至少連
      續使用該威寶電信服務24個月等情（見本院卷第23頁、第
      24頁）相符。苟被告確係基於幫助詐欺之犯意而將系爭金
      融卡及密碼交付證人乙○○，其意在取得幫助詐欺之對價
      ，自無事後仍繼續履行與威寶電信間之契約之必要，被告
      此額外負擔使用門號服務費用之行為，與單純提供帳號幫
      助詐欺犯行之動機、對價之取得及行為樣態等皆有不同，
      在在足認被告前揭所辯尚非子虛。
（三）綜上所述，本件依據公訴人所提出之前開證據不足以證明
      被告甲○○有何公訴意旨所指之犯行。此外，復查無其他
      積極之證據足以證明其有何幫助詐欺之行為，揆諸前開說
      明，不能證明被告犯罪，自應為被告無罪之諭知。
四、原審未詳加調查，遽為被告甲○○有罪判決之諭知，難認允
    洽，被告上訴意旨，否認犯罪，為有理由，自應由本院將原
    判決撤銷，並依法諭知被告甲○○無罪之判決。
五、至原審併案部分（臺灣臺北地方法院檢察署98年度偵字第24
    86號）應由檢察官另行偵辦處理。
據上論斷，應依刑事訴訟法第369 條第1 項前段、第364 條、第
301 條第1 項，判決如主文。
本案經檢察官張熙懷到庭執行職務。
中    華    民    國    98    年    9    月    16    日
                  刑事第十四庭審判長法  官陳志洋
                                    法  官梁耀鑌
                                    法  官謝靜恒
以上正本證明與原本無異。
不得上訴。
                                    書記官陳珮茹
中    華    民    國    98    年    9    月    16    日


司法院資訊處製作；財團法人民間司法改革基金會備份。
